臺灣高等法院臺中分院刑事裁定　　　　　九十三年度抗字第七四七號
　　抗　告　人
　　即受 刑 人
　　之　配　偶　甲○○
　　受　刑　人　乙○○
右抗告人因受刑人聲明異議案件，對於臺灣彰化地方法院中華民國九十三年十月八日
裁定（九十三年度聲字第一五八九號）提起抗告，本院裁定如左：
    主　　  文
抗告駁回。
    理 　　 由
一、聲明異議意旨如附件所載。
二、原審以：按受刑人或其法定代理人或配偶以檢察官執行之指揮為不當者，得向諭
    知該裁判之法院聲明異議，固為刑事訴訟法第四百八十四條所明定。但該條所稱
    「諭知該裁判之法院」，乃指對被告之有罪判決，於主文內實際宣示其主刑、從
    刑之裁判而言，若判決主文並未諭知主刑、從刑，係因被告不服該裁判，向上級
    法院提起上訴，而上級法院以原審判決並無違誤，上訴無理由，因而維持原判決
    諭知「上訴駁回」者，縱屬確定之有罪判決，但因對原判決之主刑、從刑未予更
    易，其本身復未宣示如何之主刑、從刑，自非該條所指「諭知該裁判之法院」（
    最高法院七十九年臺聲字第一九號判例參照）。是以聲明異議應向前揭所述「諭
    知該裁判之法院」為之，始屬合法，此乃案件管轄權之規定，係聲明異議合法與
    否之程序要件，應先於實體要件而為審查。又上開規定係以諭知裁判之法院定其
    管轄，與實際上執行裁判之檢察官所屬檢察署，係配置何法院無關，此觀上開條
    文之文義即明。經查：本件受刑人乙○○因違反公職人員選舉罷免法案件，於民
    國九十二年十二月三十日，經本院以九十二年度易字第一二○○號判處無罪後，
    檢察官不服上訴後，臺灣高等法院臺中分院於九十三年五月十九日，以九十三年
    度選上易字第二二二號判決，撤銷本院前開判決，改判受刑人乙○○有期徒刑五
    月，如易科罰金，以三百元折算一日，褫奪公權二年，嗣受刑人再上訴最高法院
    ，經最高法院於九十三年八月十九日判決上訴駁回而定讞。嗣臺灣彰化地方法院
    檢察署檢察官於九十三年九月三十日通知受刑人到案執行，並以受刑人如因不執
    行所宣告之刑，難收矯正之效，駁回受刑人易科罰金之聲請，於同日發監執行等
    情，業據本院依職權調閱臺灣彰化地方法院檢察署九十三年度執字第二七○四號
    執行案卷全卷，核閱屬實。是據以對受刑人執行有期徒刑五月之有罪判決，乃係
    臺灣高等法院臺中分院九十三年度選上易字第二二二號第二審判決，則聲明異議
    人對於檢察官執行該判決之處分，認為不當，而欲向該諭知裁判之法院聲明異議
    ，即應向臺灣高等法院臺中分院為之，乃聲明人逕向本院聲明異議，自非適法，
    因予駁回，經核並無不當。
三、抗告意旨略稱：
　(一)刑事訴訟法第四百八十四條規定，向「諭知該裁判之法院」，並未規定「乃指對
    被告之有罪判決，於主文內實際宣示其主刑、從刑之裁判而言。」況且臺灣彰化
    地方法院即是最早之判決法院（石論是有罪或無罪）。有關最高法院七十九年台
    聲字第一九號判例之見解，實與條文之規定不符。況且所謂「諭知該裁判之法院
    」，情況複雜，一般人根本無法判斷。退步而言，也應類推適用行政程序法之立
    法精神，移送有管轄權之機關。
　(二)按刑法第四十一條規定「犯最重本刑五年以下有期徒以下之刑之罪，而受六個月
    以下有期刑或拘之宣告，因身體、教育、職業、家庭之關係或其他正當理由，執
    行顯有困難者，得以一元以上三元以下折算一日，易科罰金。但因不執行所宣告
    之刑難收矯正之效，或難以維持法秩序者，不在此限。」查刑法第四十一條但書
    之規定，應本於例外從嚴解釋原則，所謂「因不執行所宣告之刑，難收矯正之效
    ，或難以維持法秩序，不在此限。」應僅限於特別之情況。且此情況也應有客觀
    之具體事證以佐證。（例如累犯）絕非受刑人對判決有「免枉」或「不公平」之
    嗚，即屬有刑法第四十一條但書之事由，原檢察官對刑法第四十一條但書之適用
    顯然有恣意、濫用之嫌。況且受刑人犯態度原為法官判決時所審酌之事項，檢察
    官於執行時，依刑法第四十一條之規定，應無衡量權。
　(三)受刑人與媳婦雖沒同住，然媳婦仍是必須將三名小孩載到受刑人住處，由受刑人
    幫忙照顧。因受刑人之子已過逝，媳婦所生三名小孩子又年幼（一名幼稚園、一
    名國小、一名國中），此受刑人所檢具之戶籍資料（附件一）可稽。媳婦為了養
    三名小孩，所常生活費甚鉅，媳婦白天莖至晚上要上班賺錢養家，無法全天照顧
    ，也是要受刑人幫忙照顧小孩。（附件二）顯然有家庭之關係，而執行顯有困難
    之情事。
　(四)再者，受刑人已逾六十五歲，身體機能已逐漸老化，原已不適合監獄生活。受刑
    人患有佐側股骨頸骨折，仍需門診追蹤治療（附件三），受刑人勉強步行準時報
    到，詎檢察官竟解釋為受刑人行動尚稱良好，實令人訝異！另受刑人之眼睛於九
    十三年九月九日才動手術（白內障），而手術後併發眼臉炎，尚須定期回診治療
    ，定期用眼睛藥（附件四）監所內之設備實無法治療受刑人之眼疾。受刑人又有
    肺結核（附件五），受刑人年紀大，有眾多毛病，平時已苦不堪言。受刑人顯有
    身體關係，執行顯有困難之情事。
　(五)又司法院大法官會議釋字第二四三號解釋，法官「如有必要自非不得於裁定內同
    時諭知准予易科罰金。」云云。查本件受刑人因違反公職人員選舉罷免法案件經
    檢察官提起公訴，原審判決無罪後，經檢察官提起上訴，由本院改判有期徒刑五
    月。嗣經最高法院駁回上訴，則本件諭知該裁判之法院為本院，並非原審法院，
    乃抗告人竟向原審法院提起聲明異議，其聲明為不合法，原審駁回聲明異議，並
    無不當，是抗告人之抗告為無理由，應予駁回。
據上論斷，應依刑事訴訟法第四百十二條，裁定如主文。
中      華      民      國　    九十三     年    十一     月    三十　　日
   臺灣高等法院臺中分院刑事第十一庭
                                        審判長法　官  李  璋  鵬
                                              法　官  蕭　錦　鍾
                                              法　官　胡　森　田
右正本證明與原本無異。
如不服本裁定，應於裁定送達後五日內向本院提出再抗告狀。
                                              書記官  林　振　甫
中      華      民      國　    九十三     年    十二     月     二 　　日
                                                                        Ｒ
